【裁判字號】    95,簡上,231
【裁判日期】    951212
【裁判案由】    侵權行為損害賠償
【裁判全文】
臺灣高雄地方法院民事判決             95年度簡上字第231號
上   訴   人  甲○○
訴訟代理人    乙○○
被 上 訴  人  己○○
兼訴訟代理人  戊○○
              丙○○
被 上 訴  人  癸○○
兼法定代理人  子○○
被 上 訴  人  庚  ○
兼法定代理人  辛○○
              丁○○
上列當事人間請求侵權行為損害賠償事件，上訴人對於中華民國
95年8 月23日本院高雄簡易庭94年度雄簡字第4139號第一審簡易
判決提起上訴，經本院於民國95年11月28日言詞辯論終結，判決
如下：
    主      文
上訴駁回。
第二審訴訟費用由上訴人負擔。
    事實及理由
一、本件被上訴人庚○、辛○○、丁○○未於言詞辯論期日到場
    ，經核無民事訴訟法第386 條所列各款之情形，爰依上訴人
    之聲請，准由其一造辯論而為判決。
二、本件上訴人起訴主張被上訴人己○○（民國75年1 月30日生
    ）於民國93年5 月13日中午12時許，無故夥同訴外人歐耿菱
    共同在樹人醫校3 樓清潔室以徒手或鋁棍毆打上訴人致傷後
    ，復於同年月28日中午12時許，再與訴外人陳妍伶、徐湘婷
    、江秀惠於同一處所共同毆打上訴人，致上訴人受有背挫傷
    、左腿瘀（挫）傷、左右臂瘀挫傷及頭部外傷併輕微腦震盪
    等傷害，且更因此致上訴人罹患創傷後壓力症候群之症，而
    上訴人於28日遭圍毆時，被上訴人己○○乃令在場之被上訴
    人癸○○（民國76年6 月9 日生）看好上訴人，而被上訴人
    癸○○在旁監看時乃對之表示：「要打就打，不要停下來再
    打」、「不打了，就快點走」等語而以言語鼓勵並為助勢，
    並因此使上訴人心生畏懼不敢逃離現場而任其等圍毆，其自
    應與被上訴人己○○等人共負連帶侵權行為損害賠償責任，
    而被上訴人己○○、癸○○於上開行為時均為未滿20歲之限
    制行為能力人，為其法定代理人之被上訴人戊○○、丙○○
    與被上訴人子○○自應各與之負連帶損害賠償責任，而上訴
    人因此傷害業支出醫療費用新台幣（下同）52,786元、就醫
    來回車資36,800元，且上訴人之母乙○○因為之看護照料而
    已減少13日之營業收入計52,000元，此相當於看護費用之數
    額自應由其等賠償，另上訴人在遭圍毆後身心業蒙受極大創
    傷，且因此罹患創傷後壓力症候群而產生不易入睡、見陌生
    人會驚恐尖叫等症狀，並需長期為精神治療，上訴人自得對
    施暴之被上訴人己○○、癸○○等人請求精神慰撫金360,00
    0 元，經減除訴外人歐耿菱、陳妍伶、徐湘婷、江秀惠各以
    60,000元為和解之賠償後，被上訴人己○○、癸○○暨其各
    法定代理人等即應再連帶賠償261,586 元；另被上訴人庚○
    （民國76年7 月25日生）於前在Yahoo 即時通中乃以上訴人
    為對象而辱以「幹~ 妳死一死好了，死愛錢~ 為了錢這麼會
    演戲~ 有人會看上妳~ 算那個人雖~ 我再說誰~ 自己心裡有
    數~ 賤女人」、「幹爛人~ 不是說要告我嗎~ 我就不信你有
    證據告我~ 老子我很聰明~ 老子我不打名字罵人~ 你管我罵
    誰~ 妳這種人死死算了~ 線上有多少人希望妳死一死」、「
    就算心情再好~ 一看到你我就滿肚子火~ 爛人不是要告我~
    來呀~ 我等很久了~ 我看你要拿什麼證據來告我~ 」等不堪
    入目之言語，致上訴人於遭毆受創後又再度受擊，被上訴人
    庚○與其法定代理人辛○○、丁○○自應連帶賠償精神慰撫
    金30,000元，為此爰依民法第184 第1 項、第185 第1 項、
    第187 條第1 項規定，聲明求為判決：(一)、被上訴人己○○
    、癸○○應連帶給付261,586 元及自民事準備(三)狀繕本送達
    之翌日即95年5 月17日起至清償日止按週年利率5%計算之利
    息；(二)、被上訴人戊○○、丙○○應就前項所命給付與被上
    訴人己○○負連帶給負責任；被上訴人子○○應就前項所命
    給付與被上訴人癸○○負連帶給負責任；(三)、被上訴人庚○
    、辛○○、丁○○應連帶給付30,000元；(四)、願供擔保請准
    宣告假執行。
三、被上訴人己○○、戊○○、丙○○則以上訴人雖因2 次遭毆
    而致外傷，惟觀其受傷後仍能正常上課，且事後未遭家長及
    同車教官發現異狀，顯見其傷勢並非嚴重，其請求之金額顯
    與社會常情相距甚大且無根據，而被上訴人戊○○因患有舌
    癌、未明示之器質性腦徵候群、肝硬化合併腹水腹痛、糖尿
    病等疾病，其配偶即被上訴人丙○○不僅需負擔其醫藥費與
    生活費，更需負擔高齡公婆之生活費，現之生活實屬困難，
    況被上訴人己○○於事後業在老師面前向上訴人下跪道歉而
    獲其原諒，亦寫道歉卡予其父母而顯具悔意，且上訴人並已
    自其他加害人處獲得240,000 元之賠償，其痛苦應已獲得相
    當之補償，上訴人現復再要求高額之精神慰撫金顯無理由等
    語置辯，並聲明求為判決駁回上訴人之訴及假執行之聲請，
    如受不利之判決並願供擔保請准免為假執行之宣告。
四、被上訴人癸○○、子○○則以被上訴人癸○○於上訴人遭歐
    時僅係在旁觀看而未為參與或以言語鼓勵助勢等情，上訴人
    請求伊等應與被上訴人己○○等人負共同侵權行為責任顯屬
    無據等語為辯，並聲明求為判決駁回上訴人之訴及假執行之
    聲請。
五、被上訴人庚○、辛○○、丁○○於最後言詞辯論期日未到場
    ，據其等以前到場聲明及陳述則以被上訴人庚○固曾在即時
    通中登載上開詞語，惟其並未指陳何人，且觀其文辭雖有不
    雅，然其所涉情節尚非重大，亦無故意散播之意圖，其所為
    純屬紓解情緒而與上訴人無關，上訴人請求伊等應連帶賠償
    上開金額應屬無據等語為辯，並聲明求為判決駁回上訴人之
    訴及假執行之聲請，如受不利之判決且願供擔保請准免為假
    執行之宣告。
六、原審判決被上訴人己○○、戊○○、丙○○應連帶給付上訴
    人44,855元及自95年5 月17日起至清償日止按週年利率5%計
    算之利息，並駁回上訴人其餘之請求，上訴人於本院上訴聲
    明則求為判決：(一)、原判決不利之部分廢棄；(二)、上開廢棄
    部分，被上訴人己○○、戊○○、丙○○應再連帶給付上訴
    人21,673元及自95年5 月17日起至清償日止按週年利率5%計
    算之利息（上訴人就原審被告程泰豪、程琮順、李鳳英經駁
    回部分未上訴而告確定，並於本院審理中撤回對被上訴人壬○○○之起訴）；被上訴人癸○○就前項所命給付應與被上
    訴人子○○負連帶給負責任；被上訴人庚○、辛○○、丁○○應連帶給付30,000元被上訴人己○○、戊○○、丙○○於
    其敗訴部分未為不服上訴或附帶上訴而告確定，其等及被上
    訴人癸○○、子○○、庚○、辛○○、丁○○對上訴人上訴
    部分則於本院答辯聲明求為判決：駁回上訴人之上訴。
七、本件上訴人主張被上訴人己○○於上開時日計2 次在校與訴
    外人歐耿菱、陳妍伶、徐湘婷、江秀惠等人共同毆打上訴人
    ，致上訴人受有背挫傷、左腿瘀（挫）傷、左右臂瘀挫傷及
    頭部外傷併輕微腦震盪等傷害乙情，業據上訴人提出與所述
    相符之臺灣高雄少年法院94年度少護字第242 號、93年度少
    調字第1364號裁定及臺灣高雄地方法院檢察署94年度調偵字
    第204 號檢察官緩起訴處分書、聲請簡易判決處刑書、診斷
    證明書、照片等件為證，並經本院調閱臺灣高雄少年法院上
    開傷害案件卷宗查明無訛，而被上訴人己○○、戊○○、丙○○於此亦不爭執，自堪信上訴人此部分之主張為真實。是
    被上訴人己○○既因夥人共同毆打上訴人而致其受有上開傷
    害，而被上訴人戊○○、丙○○於事發時則為尚屬限制行為
    能力人之被上訴人己○○之法定代理人，從而上訴人依民法
    第184 條、第187 條第1 項之規定主張被上訴人己○○、戊○○、丙○○就此應負連帶侵權行為損害賠償責任，依法洵
    屬有據，自應予以准許。茲就上訴人對原審駁回其請求賠償
    之金額而於上訴中迄仍爭執主張之部分（被上訴人己○○、
    戊○○、丙○○就原審經准許請求部分均不為爭執），分別
    審核准駁如后：
    (一)、醫療費用部分：
        本件上訴人對原審駁回其在長庚醫院就醫所費醫療費用
        （即原證17編號8 至10）部分謂以該交通事故係因其受
        毆後患有輕微腦震盪致失衡、暈眩之後遺症未能根治，
        迨於騎機車上學途中發作而失衡摔倒以致，故此費用自
        仍應由被上訴人己○○等人負責云云，惟上訴人所主張
        之上開費用係其在95年3 月3 日主訴因交通事故後頭暈
        嘔吐而至高雄長庚醫院急診所用，而上訴人經診斷後為
        頭部外傷及輕微腦震盪並於當日出院乙節，此有財團法
        人長庚紀念醫院高雄分院95長庚院高字第562138號函附
        於原卷可稽（卷三第51項），而上訴人遭毆後所患創傷
        後壓力症候群經其至高雄市立凱旋醫院為精神治療結果
        ，其在最後治療日之95年1 月4 日醫囑中乃謂「個案的
        整體情況有顯著進步，在人際互動上已與同學建立初步
        友誼，身體不適症狀減少甚至沒有，與家人互動增加，
        以及出庭作證的情緒穩定、能夠正視毆打她的同學而沒
        有強烈害怕或氣憤情緒... 其於數日後來電決定停止治
        療... 個案治療至今，對於被同儕毆打後產生的氣憤、
        害怕、恐懼等情緒，以及身體不適症狀、人際退縮行為
        等，已有明顯改善，原訂治療目標已達成」等語，亦有
        高雄市立凱旋醫院高市凱醫成字第0950003444號函暨附
        病歷、臨床心理報告等件在卷可憑（原審卷三第28-34
        頁），是上訴人於遭毆固曾因憂鬱等相關症狀而患有創
        傷後壓力症候群，惟其精神治療業因其自覺狀況已明顯
        改善而於95年1 月4 日最後治療後即決定停止，而其在
        最後治療時既已謂身體不適症狀業已減少甚至沒有，且
        已能正視加害之同學而沒有強烈害怕或氣憤情緒，顯見
        其因遭毆所致之身體及精神上之各傷害均應已為痊癒，
        則上訴人在治癒後之同年3 月3 日復因交通事故所致之
        傷害，自難謂係與業近2 年前之系爭傷害事件再有何關
        連，上訴人之此部分主張自為無據。
    (二)、就醫往返車資及相當於看護費用之營業損失部分：
        本件上訴人固以其父母基於親情而自備交通工具接送往
        返醫療院所所支出相當里程之油費，及其等因陪同照料
        上訴人就醫而因此時間無法至市場攤位販賣玉器之工作
        損失，均應屬增加生活上需要之費用而應由被上訴人己○○等賠償云云，惟損害賠償依民法第216 條規定係以
        填補被害人所受損害及所失利益為限，而上訴人主張之
        車資即車輛往返油料之支出部分乃係其父母以其等所有
        之自用車輛接送就醫所為之花費，且其所謂相當於看護
        費用之工作損失亦係其父母因陪同其就醫而無法擺攤營
        業所致之可能損失，故此二者自均係上訴人之父母而非
        其本身因系爭事件所受之損害或支出，則此縱得依其他
        請求權之基礎而為請求，亦應係其父母而非為上訴人所
        得主張，是在上訴人未受讓該諸債權之前，其自不得於
        本訴以其名義而對被上訴人己○○、戊○○、丙○○請
        求，上訴人此部分之主張自屬無據。
    (三)、精神慰撫金部分：
        本件上訴人固以原審判決不足以撫慰其所經歷之痛苦，
        且平均分攤責任額後產生和解悔過所付者較不和解之被
        上訴人己○○應分攤額為多之不合理狀況云云，惟慰撫
        金賠償之核給標準固與財產上損害之計算不同，然非不
        可斟酌雙方身分、資力與加害程度，及其他各種情形核
        定相當之數額（最高法院51年台上字第223 號判例參照
        ），而原審業斟酌上訴人所受之傷害、事發情狀、雙方
        年齡、事後協商經過等一切情事，以上訴人尚無任何資
        力之情形，原審核其慰撫金金額為180,000 元應屬適當
        ，況原審之核給標準本即未酌及各加害人之和解狀況，
        其各共同加害人連帶債務之免除與否及其數額亦未在考
        慮之列，則被上訴人己○○就系爭事件之總賠償數額縱
        因其他共同加害人和解賠償而經依法減除後為低於其他
        和解之人，此自非得為原審酌予之慰撫金是否過低之理
        由，上訴人此部分之主張亦屬無據。
    綜上，上訴人就其請求在長庚醫院就醫所費醫療費用、各就
    醫往返車資、相當於看護費用之營業損失部分均為無據，而
    原審核予之精神慰撫金金額亦屬適當，則上訴人就系爭事件
    可得請求賠償之金額即仍與原審相同而為224,275 元。今被
    上訴人己○○既係與訴外人歐耿菱、陳妍伶、徐湘婷、江秀
    惠等人共同為侵權行為，其等就系爭事件自應負連帶損害賠
    償責任，而連帶債務人之歐耿菱、陳妍伶、徐湘婷、江秀惠
    等人於前既均業與上訴人各以皆逾其內部應分擔額即44,855
    元之60,000元達成和解而各免除責任，則依民法第276 條第
    1 項之規定，上訴人對被上訴人己○○、戊○○、丙○○所
    得請求連帶賠償之金額自應扣除訴外人歐耿菱等 4人之免除
    總金額179,420 元而為44,855元。
八、本件上訴人另以其在28日遭圍毆時，被上訴人癸○○乃應被
    上訴人己○○之令而在旁監看，並以「要打就打，不要停下
    來再打」、「不打了，就快點走」等語為鼓勵、助勢而使其
    心生畏懼不敢逃離遭毆，被上訴人癸○○自應與各加害人負
    共同侵權行為責任云云，惟此業為被上訴人癸○○、子○○
    所否認。惟查：
    (一)、按「數人共同不法侵害他人之權利者，連帶負損害賠償
        責任，不能知其中孰為加害人者，亦同；造意人及幫助
        人，視為共同行為人」，民法第185 條定有明文，而民
        法第185 條規定之共同侵權行為，分為共同加害行為、
        共同危險行為、造意及幫助行為，其所謂共同加害行為
        ，須共同行為人皆已具備侵權行為之要件始能成立，茍
        為無因果關係之行為，即不負共同侵權行為之責，共同
        危險行為須數人共同不法侵害他人權利，而不能知其中
        孰為加害人為要件，至於造意及幫助行為，須教唆或幫
        助他人為侵權行為方足當之，即須以積極或消極之行為
        ，就共同行為人之侵權行為加以助力，使其易於實施者
        而言，始為該條項所謂之幫助人，最高法院73年度台上
        字第593 號、70年度台上字第282 號、57年度台上字第
        2801號、56年度台上字第1643號分別著有裁判意旨可資
        參照。
    (二)、查上訴人於事發後之自白中乃謂以「九十三年五月二十
        八日中午我與林瑋玲在餐廳買飯，己○○走過來向我要
        陳研玲的電話，我給了她，己○○接著要我跟癸○○走
        到A 棟三樓清潔室，當時我的心裡害怕極了，又不敢不
        去，接著徐苑玲、歐耿菱也跟了上來，等陳研玲、江秀
        惠到齊後，歐耿菱對我說... 這時歐耿菱使臉色要大家
        動手... 一陣亂打，打到我不支倒地為止，... 我不斷
        的往外看著走廊上的男生，期望他們會伸出援手，但是
        ，竟然沒有任何人出手援救我，並且當我看到癸○○和
        程泰豪時，心裡更加感到一股莫名的恐懼，讓我更不敢
        反抗... 在被打的途中，癸○○說：『要打就打，不要
        停下來再打，不打就走』，程泰豪說：『不講，說什麼
        也沒有用，不講打完就走』... 」等語（警卷第71頁）
        ，而在場目睹上開事件之張家旗於警訊中則證陳「癸○○及程泰豪在清潔室門外觀看」等語（警卷第36頁），
        訴外人歐耿菱、徐湘婷、徐苑玲於少年法院調查中則各
        陳以「第二次出面邀約的是我」（少調卷一第94頁）、
        「歐耿菱邀我去的」、「在過程中他們兩人（即癸○○
        、程泰豪）都沒有出言制止或呼喊打、打等語」（少調
        卷一第99、100 頁）、「癸○○和程泰豪是在外面講遊
        戲的事情，他們沒有把風」（少調卷一第140 頁）等語
        ，另被上訴人癸○○於學生自我檢討記錄表則載稱：「
        到A 棟3 樓清潔室後，我跟程泰豪就在那邊聊天看著她
        們談，然後她們起了口角就打起來了，然後過一下子我
        就說『要打就趕快打，不要停下來再打』，還有說『不
        打了，就快點走』，然後己○○就走過去拉歐耿菱和徐
        苑玲說不要打了走了，不過歐耿菱和徐苑玲還是留在那
        裡沒走，我和程泰豪、己○○就走了，在廁所那邊聊天
        」等語（少調卷二第26頁），此經本院調閱台灣高雄少
        年法院95年度少護執字第449 號卷宗查明無訛，是系爭
        28日之毆打事件既係由訴外人歐耿菱起意招人而為，並
        由被上訴人己○○等人與之共同在清潔室內毆打上訴人
        ，而被上訴人癸○○自始至終均係與其他在場者於室外
        觀看聊天而未參與其中，其就此自無共同加害、共同危
        險及造意之行為可言，且被上訴人癸○○與上訴人並無
        何親誼關係，其在法律上自未對之負有保護義務，故其
        袖手旁觀未予幫助之舉亦無作為義務之違反，而被上訴
        人癸○○之上開言語更係於上訴人遭毆後至快最終了時
        始為，依訴外人歐耿菱等人於此後之舉，其衡情自應未
        就訴外人歐耿菱等人之侵權行為加以助力而使其易於實
        施，其上開言語自尚不得認為幫助訴外人歐耿菱等人毆
        打上訴人之行為，且此亦不因上訴人在主觀上認其係鼓
        勵或助勢致其不敢反抗或離去而有異，則被上訴人癸○○所為既非屬共同侵權行為，上訴人主張被上訴人癸○○應與其他加害人共負侵權行為之連帶賠償責任，且其
        法定代理人子○○亦應與之連帶賠償云云自為無據。
九、本件上訴人復以被上訴人庚○在Yahoo 即時通中乃以上開不
    堪入目之言語對其辱罵而使其精神再度受擊，故被上訴人庚○與其法定代理人辛○○、丁○○自應連帶賠償其非財產上
    之損害云云，惟被上訴人庚○業否認該諸言詞係針對上訴人
    所為，而觀被上訴人庚○之上開3 次發言，其所在之各頁均
    無任何與上訴人或系爭毆打事件有關之發言，且各頁上之發
    言均係無意義之聊天言語乙節，此經本院核閱上訴人所提出
    之列印網頁無訛，是被上訴人庚○之上開所言縱因有「不是
    要告我」、「死愛錢」等字眼而類為以上訴人為對象，然此
    諸言詞得為對象者甚眾，以其所在網頁之各發言而言實未具
    意義，且非與之熟識且深知上情者應無從為此係與何人有關
    之聯想、猜測，則上訴人在該校之個人評價，自不可能因此
    無對象之言語而得受到貶損者，其名譽權自無受其侵害之可
    能，而上訴人就此言語係以其為對象之主張均係出於其主觀
    之臆測，且其所提如打電話向其父無禮咆哮等亦未見其舉證
    以實其說，上訴人自不得僅憑其主觀臆測或對號入座即得主
    張被上訴人庚○應負侵權行為損害賠償責任之者，其併行請
    求被上訴人庚○之法定代理人即被上訴人辛○○、丁○○亦
    應與之負連帶賠償責任亦屬無據。
十、綜上所述，上訴人對被上訴人己○○、戊○○、丙○○所得
    請求連帶賠償之金額為與原審相同認定之44,855元，而被上
    訴人癸○○並未與各加害人等為共同侵權行為，且被上訴人
    庚○所為亦無從指為係對上訴人為侵權行為，從而上訴人依
    侵權行為之法律關係請求被上訴人己○○、戊○○、丙○○
    應連帶給付前開金額及其遲延利息，於法自應予以准許，而
    其於逾前開範圍外之請求即為無據，原審於此駁回部分及其
    所准許者併為假執行之宣告，其認事用法均無違誤，自應予
    以維持，上訴人上訴意旨指摘原判決之該部分不當，求予廢
    棄改判，為無理由，自應予以駁回其上訴。
十一、據上論結，本件上訴人之上訴為無理由，合依民事訴訟法
    第436 條之1 第3 項、第449 條第1 項、第385 條第1 項、
    第78條，判決如主文。
中    華    民    國    95    年    12    月    12    日
                  民事第四庭    審判長法  官  黃宏欽
                                      法  官  古振輝
                                      法  官  黃撫宣
正本係照原本作成。
本判決不得上訴。
中    華    民    國    95    年    12    月    12    日
                                      書記官  余幼芳


司法院資訊處製作；財團法人民間司法改革基金會備份。
